【裁判字號】    99,台上,116
【裁判日期】    990121
【裁判案由】    返還不當得利等
【裁判全文】
最高法院民事判決              九十九年度台上字第一一六號
上  訴  人  甲 ○ ○
訴訟代理人  黃金龍律師
被 上訴 人  乙 ○ ○
            丙○○○○○○
            丁 ○ ○
            戊○○○
            己 ○ ○
            庚 ○ ○
            辛 ○ ○
共      同
訴訟代理人  蘇新竹律師
上列當事人間請求返還不當得利等事件，上訴人對於中華民國九
十八年九月二日台灣高等法院高雄分院第二審判決（九十七年度
重上字第一四號），提起上訴，本院判決如下：
    主  文
原判決廢棄，發回台灣高等法院高雄分院。
    理  由
本件上訴人主張：伊與被上訴人乙○○、丁○○、戊○○○、庚
○○等四人（下稱乙○○等四人）為轉售賺取差價，於民國八十
四年一月四日合資新台幣（下同）五千二百八十八萬六千六百元
，標得坐落高雄市○○區○○段一三小段一二九二之一地號、面
積四三四平方公尺土地之所有權全部（權利範圍：伊十二分之七
，乙○○、丁○○、庚○○各十二分之一，戊○○○十二分之二
）；復於八十五年一月間合資八百七十六萬五千元，購得同上開
小段一二九二地號、面積一六○平方公尺土地之所有權全部（權
利範圍：伊十二分之八，乙○○、庚○○各十二分之一，戊○○
○十二分之二），並約定將系爭兩筆土地登記在伊名下。伊及乙
○○等四人於八十七年九月間，同意將系爭兩筆土地共同出租予
訴外人楊智傑在其上興建建物，並約定以伊為起造人，興建完成
之建號四九七二號即門牌號碼高雄市○○區○○路三六○號建物
（下稱系爭建物），亦登記為伊所有。嗣因伊未經乙○○等四人
之同意，於八十七年十一月四日將系爭兩筆土地及系爭建物（下
合稱合夥不動產）設定第一順位最高限額三千六百萬元之抵押權
（下稱系爭抵押權）予訴外人合作金庫銀行股份有限公司岡山支
庫（下稱合作金庫），向該支庫借款三千萬元（下稱系爭借款）
，為乙○○等四人發現，伊乃應渠等要求，除須負擔系爭借款之
利息外，並以買賣為原因，將系爭兩筆土地應有部分於八十八年
四月十九日移轉登記予乙○○各十二分之一，於同年十一月十日
移轉登記予丁○○、戊○○○、庚○○依序各十二分之二、十二
分之七、十二分之二，再於九十一年四月十二日將系爭建物所有
權相同應有部分比例分別移轉登記予乙○○等四人；另伊亦於八
十八年十二月三日、九十年五月十日分別將伊所有坐落高雄市苓
雅區○○○段一八九七地號土地，及其上六六八七、六六八八、
八八一四建號建物即門牌號碼高雄市苓雅區○○○路一三七之六
號、同號二樓之一、同號二樓之二（下稱另三建物），各移轉登
記土地應有部分六萬分之二四九九及建物應有部分各十二分之一
予乙○○等四人所指定之被上訴人辛○○（即丁○○之配偶）、
莊紫茵（原名莊雅雯，即乙○○之次女），復於九十年六月二十
七日移轉登記土地應有部分六萬分之九九九六及建物應有部分各
十二分之四予被上訴人己○○（即戊○○○之配偶），作為系爭
借款對其等權益可能造成損害之擔保。詎乙○○等四人未經伊同
意，於九十四年二月二十三日擅將合夥不動產以六千八百二十八
萬元出售予訴外人許仁育，將出售所得價金代償系爭借款債務二
千八百一十萬元後，竟未將伊應分得之剩餘投資金額九百九十九
萬三千一百五十三元返還予伊，致伊受有損害。又系爭借款既已
清償完畢，伊所提供作為擔保用之一八九七地號土地及另三建物
之應有部分（下合稱自有不動產），亦應移轉登記返還予伊，且
乙○○等四人及己○○、辛○○於九十四年二月十五日清償系爭
借款後，仍繼續收取另三建物之租金，致伊受有自九十四年二月
十五日起至九十五年十二月底止之損害一百六十六萬二千元。爰
依系爭合資契約及不當得利之法律關係，求為命：(一)乙○○等四
人給付上訴人九百九十九萬三千一百五十三元及自九十四年二月
二十三日起加計法定遲延利息、(二)己○○、辛○○、莊紫茵分別
將一八九七地號土地應有部分六萬分之九九九六、同分之二四九
九、同分之二四九九，及另三建物應有部分十二分之四、同分之
一、同分之一移轉登記返還予上訴人、(三)乙○○等四人、己○○
、辛○○給付上訴人一百六十六萬二千元及自九十四年二月十五
日起加計法定遲延利息等之判決。（逾上開金額之本息請求部分
，經第一審為上訴人敗訴之判決後，上訴人未聲明不服。）被上
訴人則以：八十八年間合夥不動產之市價已低落，不足清償系爭
借款之本息，如任由合作金庫拍賣，恐無法清償上訴人所積欠之
系爭借款本息，將造成乙○○等四人投資金額之損失，故上訴人
與乙○○等四人協商結果，系爭借款本息由乙○○等四人負責清
償，上訴人則以其就合夥不動產之合夥股份抵償，乃將之移轉登
記予乙○○等四人，另不足部分，由上訴人將其個人所有當時價
值約七百五十萬元之自有不動產應有部分，移轉登記予乙○○等
四人所指定之親友即己○○、莊紫茵、辛○○（下稱己○○等三
人）所有，以補償乙○○等四人之損失，並非作為擔保用，上訴
人自不得向伊為任何請求等語，資為抗辯。
原審維持第一審所為上訴人敗訴之判決，駁回其上訴，係以：兩
造對於上訴人與乙○○等四人合資標購系爭兩筆土地，目的在轉
售賺取價差一節並不爭執，該合資契約應屬合夥關係。上訴人雖
主張與乙○○等四人就合夥不動產仍有合夥關係存在，然為被上
訴人否認，而上訴人所提出之合夥契約書係在上訴人將合夥不動
產、自有不動產之應有部分移轉予被上訴人「後」，始交由庚○
○簽名，其餘合夥人乙○○、戊○○○、丁○○並未簽名，該合
夥契約尚未成立生效，上訴人據此主張渠等間合夥關係仍然存在
云云，不足採信。次查，合夥不動產於八十八年（原判決誤載為
八十四年，見原審卷一四九頁及外放不動產估價報告書）四月間
之市價經鑑定結果，分別為三千五百五十八萬八千元、一千三百
一十二萬元、二百六十二萬元，以上訴人所占比例十二分之七、
同分之八計算，其合夥股份價值為三千一百零六萬五千七百零八
元，而上訴人自九十一年二月起即無法繳納系爭借款之利息，經
與乙○○等四人於該月二十五日達成協議，由該四人加入系爭借
款擔任共同債務人，代為繳納本息，縱依上開鑑定結果，上訴人
之合夥股份價值超過系爭借款金額一百餘萬元，然上訴人當時已
無法如期繳納利息，合夥不動產勢必遭合作金庫聲請拍賣，而拍
賣價格通常低於市價，其他合夥人即乙○○等四人之權益將會受
影響；參以上訴人另於八十八年、九十年間，將其個人所有之自
有不動產應有部分移轉部分予乙○○等四人所指定之其餘被上訴
人，是被上訴人抗辯於八十八年間，因合夥不動產市價低落，不
足清償系爭借款本息，如任由合作金庫拍賣，將致乙○○等四人
投資金額損失，故上訴人與乙○○等四人協商，由乙○○等四人
負責清償系爭借款，上訴人則放棄對合夥不動產之合夥股份，就
不足部分以移轉約值七百五十萬元之自有不動產應有部分為補償
等語，尚堪採信。上訴人主張係合夥不動產管理方法變更、自有
不動產應有部分之移轉僅為擔保云云，均不足取。從而，上訴人
依不當得利及合資契約關係，請求乙○○等四人給付九百九十九
萬三千一百五十三元本息，另以系爭借款已清償完畢，自有不動
產之擔保目的已消滅為由，依不當得利法則，請求己○○等三人
將之移轉登記返還予上訴人，及請求乙○○等四人、己○○、辛
○○給付另三建物相當於租金之不當得利一百六十六萬二千元本
息，均無理由，不應准許等詞，為其論斷之基礎。
按當事人互相表示意思一致者，無論其為明示或默示，契約即為
成立，民法第一百五十三條第一項定有明文。查原判決先謂上訴
人與乙○○等四人合資標購系爭兩筆土地之目的，在於轉售賺取
價差，該合資契約應屬合夥關係等語，似認渠等間就於八十四年
、八十五年間購入之系爭兩筆土地，有合資謀利之合夥關係存在
。然原判決繼謂上訴人提出為證之（九十二年間，見一審卷一五
二頁）合夥契約書上，僅有上訴人及庚○○之簽名，該合夥契約
尚未成立生效云云，否定上訴人有關渠等間仍有合夥關係存在之
主張。對於已經成立之合夥關係有何消滅之事由，未先為論述，
且以乙○○等四人未均在九十二年間之書面合夥契約書上簽名，
即謂該合夥契約尚未成立生效，忽略合夥契約之成立生效，不以
訂立書面為必要之規定，已有判決理由不備、理由矛盾及適用上
開法規不當之違背法令。原判決所稱之該二合夥關係是否同一，
即待釐清。次查，原審先則認定上訴人因九十一年二月間無力繳
納系爭借款本息，乃於該月二十五日與乙○○等四人協商，由該
四人加入系爭借款擔任共同債務人，負責清償借款本息等情，復
認被上訴人抗辯合夥不動產於八十八年間之市價低落，不足清償
系爭借款本息，為免合夥不動產遭合作金庫拍賣致乙○○等四人
投資金額損失，該四人乃與上訴人協商，上訴人放棄對合夥不動
產之合夥股份云云，並以合夥不動產經鑑定之八十八年四月間市
價為其認定依憑。對於上訴人與乙○○等四人協商之前提，即上
訴人無力繳納系爭借款本息致合夥不動產有遭合作金庫拍賣之虞
之時間點，究為八十八年間，抑為九十一年二月間，前後論述不
一，已見矛盾。且上訴人繳息至九十一年一月間，至同年二月始
無力繳納，為兩造不爭，並經原審認定，則兩造於九十一年二月
二十五日所為協議，其內容究竟有無包括上訴人「放棄對合夥不
動產之合夥股份」，攸關上訴人之權益至鉅，自應由被上訴人舉
證證明之。而系爭兩筆土地之所有權移轉登記予乙○○等四人，
及自有不動產所有權應有部分移轉登記予己○○等三人，依兩造
不爭之事實，均在上開協議之前，能否據此即謂上訴人有放棄合
夥不動產之合夥股份，並願將自有不動產之應有部分終局讓與己
○○等三人，不無疑義。且合夥不動產及自有不動產於協議時之
市價如何及是否與尚欠合作金庫系爭借款之本息相當，又倘上訴
人於上開協議時放棄合夥權利及已賠償乙○○等四人，何以未逕
脫離系爭借款債務人，而係由乙○○等四人加入為共同債務人等
項，原審俱未調查審認，亦欠妥適而難昭折服。上訴論旨，指摘
原判決不當，聲明廢棄，非無理由。
據上論結，本件上訴為有理由。依民事訴訟法第四百七十七條第
一項、第四百七十八條第二項，判決如主文。
中    華    民    國  九十九  年    一    月  二十一  日
                      最高法院民事第五庭
                          審判長法官  朱  建  男
                                法官  顏  南  全
                                法官  林  大  洋
                                法官  沈  方  維
                                法官  鄭  玉  山
      本件正本證明與原本無異
                                      書  記  官
中    華    民    國  九十九  年    二    月    三    日
                                                      ｓ

司法院資訊處製作；財團法人民間司法改革基金會備份。
